【裁判字號】    95,台上,2887
【裁判日期】    951221
【裁判案由】    確認法定抵押權存在等
【裁判全文】
最高法院民事判決            九十五年度台上字第二八八七號
上  訴  人  喬柏營造有限公司
                      號7樓
法定代理人  癸 ○ ○
訴訟代理人  陳 詩 經律師
上  訴  人  甲 ○ ○
            乙○○○
            丙 ○ ○
            丁 ○ ○
            戊 ○ ○
            庚 ○ ○
            辛 ○ ○
            壬 ○ ○
上 列八 人
共      同
訴訟代理人  王 嘉 寧律師
上  訴  人  己 ○ ○（即李麗芬）
                      住同上鎮○○路13號6樓
上列當事人間請求確認法定抵押權存在等事件，兩造對於中華民
國九十五年一月二十七日台灣高等法院第二審判決（九十三年度
重上字第六一九號），各自提起上訴及一部上訴，本院判決如下
：
    主  文
原判決關於再確認上訴人喬柏營造有限公司有新台幣三百九十六
萬七千二百十五元之法定抵押權存在暨命上訴人甲○○以次五人
再給付同金額本息及各該訴訟費用部分均廢棄，發回台灣高等法
院。
上訴人甲○○以次九人之其他上訴及上訴人喬柏營造有限公司之
上訴均駁回。
第三審訴訟費用，關於駁回其他上訴及上訴部分，由兩造各自負
擔。
    理  由
查上訴人喬柏營造有限公司（下稱喬柏公司）對於上訴人甲○○
以次九人如原判決附表（下稱附表）所示之建物提起確認法定抵
押權存在，並請求上訴人甲○○以次五人給付該建物承攬工程款
之訴，其訴訟標的對於共同訴訟之甲○○以次九人必須合一確定
。故本件雖僅由甲○○以次八人提起上訴，但其上訴之效力，依
民事訴訟法第五十六條第一款之規定，仍及於同造未提起上訴之
己○○，爰將之併列為上訴人，合先敘明。
本件喬柏公司主張：對造上訴人甲○○以次五人於民國八十六年
六月十日，以其所有並領有准予興建地下一層、地上八層建物建
造執照之坐落台北縣淡水鎮○○段龍木井小段一八之七、二二、
二二之二及二三地號等四筆土地（下稱系爭土地），與伊簽訂「
水仙大廈承攬合約書」（下稱系爭合約），由伊承作該八層建物
工程（下稱系爭工程），約定結構工程款為新台幣（下同）三千
六百零五萬元，裝修工程款為七百七十七萬三千元，合計四千三
百七十八萬三千元，伊已依約如期完工，領有八十八年淡使字第
二三一號使用執照，對造上訴人甲○○、丙○○並已將附表一、
三、四、五號建物移轉登記予對造上訴人庚○○以次四人，惟甲
○○以次五人迄今，經加計追加工程款四百八十七萬八千三百七
十九元及六十七萬八千九百六十九元，並扣除追減工程款一百三
十五萬一千三百七十四元後，共尚積欠伊工程款一千二百十九萬
零四百九十八元未付，屢經催索，拒不履行等情，爰依民法第五
百十二條及修正前同法第五百十三條之規定，求為確認伊對附表
所示建物有上開金額之法定抵押權存在，並命甲○○以次五人給
付同金額及自訴狀繕本送達翌日起加計法定遲延利息之判決。（
按：逾上開金額本息部分，經第一審判決喬柏公司敗訴，該部分
未據其聲明不服。）
上訴人甲○○以次五人則以：結構工程款部分，應扣除喬柏公司
受領之鄰房損害金及土尾證明書費用各二十萬元。系爭合約所約
定之結構工程款、裝修工程款及追加工程款，計為四千四百六十
四萬三千九百十二元，扣除喬柏公司受領及溢領之工程款，伊等
僅餘四百三十萬五千二百九十三元未付，對造所指之追加工程款
四百八十七萬八千三百七十九元，除其中九十一萬一千一百六十
四元部分外，其餘均有不實。又系爭工程喬柏公司因施工拖延、
施工品質諸多瑕疵，伊得請求喬柏公司給付逾期完工罰款並賠償
瑕疵損害，以之與未付工程款抵銷，喬柏公司已無工程款可資請
求，該法定抵押權為不存在等語，資為抗辯。並提起反訴，求為
命喬柏公司給付伊等三百萬元及自反訴狀送達翌日起加計法定遲
延利息之判決。（按：反訴部分，分經一、二審判決甲○○以次
五人敗訴後，該五人僅就其中請求給付一百萬元本息敗訴部分，
提起一部上訴。）
上訴人庚○○以次四人亦以：喬柏公司承造之系爭建物，由甲○
○、丙○○出售予伊等者均已付清價款，伊等為善意之第三人，
喬柏公司與甲○○以次五人間之糾葛，與伊等無涉，喬柏公司對
於甲○○以次五人即使有法定抵押權，亦應將伊等所承購之建物
部分剔除等語，資為抗辯。
原審依審理之結果，以：本件喬柏公司主張其與甲○○以次五人
簽訂系爭合約，系爭工程其已承造完工領有使用執照，甲○○、
丙○○分別將部分建物出售並移轉登記予庚○○以次四人，甲○
○以次五人尚有結構工程款二百七十六萬五千五百二十四元及裝
修工程款五百二十一萬九千元未付之事實，為甲○○以次九人所
不爭，且有建造執照、系爭合約、使用執照、建物登記謄本及存
證信函等件為憑，自堪信為真實。甲○○以次五人以上開情詞置
辯，查：(一)系爭合約第二條第二項已約定本工程工地週圍鄰居建
物之安全、防範維護措施等一切費用，均由喬柏公司詳細估算負
責，且於八十六年十月七日所召集之鄰損協調會，約定由該公司
負責賠償鄰房損害金二十萬元，並經甲○○以次五人實際支付喬
柏公司該款，為喬柏公司所不爭，且有系爭合約、協調會議紀錄
及請款單足憑。又系爭工程甲○○以次五人原委由聯發營造有限
公司（下稱聯發公司）承造，並由甲○○以次五人支付聯發公司
請領建造執照前應先取得之棄土證明書費用，始獲准核發建照執
照，喬柏公司係於聯發公司施工中接續承建，嗣於取得「土尾證
明書」後業向甲○○以次五人再請領二十萬元等情，亦為喬柏公
司所不爭，復有聯發公司放棄書、喬柏公司同意書、台北縣政府
工務局函及請款單等件可據，甲○○以次五人抗辯系爭結構工程
未付款，應再扣除喬柏公司受領之鄰房損害金及土尾證明書費用
各二十萬元，並非無據，喬柏公司請求未付之結構工程款，自應
扣除上述各二十萬元，即二百三十六萬五千五百二十四元。(二)喬
柏公司主張甲○○以次五人裝修工程款五百二十一萬九千元未付
部分，甲○○以次五人既就工程款為七百七十七萬三千元及已支
付二百五十五萬四千元不爭執，則此部分未付之工程款即為五百
二十一萬九千元無訛。又喬柏公司主張甲○○以次五人追加工程
款四百八十七萬八千三百七十九元及六十七萬八千九百六十九元
迄未支付，扣除追減工程款一百三十五萬一千三百七十四元，尚
有四百二十萬五千九百七十四元未付之事實，業據其提出水仙大
廈工程追加減帳明細表、新建工程會議記錄、結構體工程請款付
款明細表、裝修工程請款付款明細、追加工程表、大理石材追加
工程明細款、追減工程表及追加工程表等件為證，而甲○○以次
五人對上開追加工程表、追減工程表所列之六十七萬八千九百六
十九元、一百三十五萬一千三百七十四元及追加工程款四百八十
七萬八千三百七十九元中之九十一萬一千一百六十四元，及喬柏
公司於八十八年三月二十三日將水仙大廈新建工程會議紀錄及追
加工程五十一項、追減工程二項之資料交付甲○○校對，同年七
月三十一日復將上述工程追加減帳明細表等件共九頁交付甲○○
核對，另喬柏公司所主張追加之五十一項工程已施作完工等事實
，均已不爭執，且有甲○○簽名收受之水仙大廈新建工程會議紀
錄及目錄表可按。又甲○○於同年三月二十三日簽收水仙大廈新
建工程會議紀錄及追加工程五十一項、追減工程二項等資料及同
年六月七日會同喬柏公司將系爭淡水鎮○○路二七二號五樓房屋
交付買受人辛○○後，曾對該建物追加水槽施工等多項工程，及
至同年六月十三日為請款協調會時，均未曾向喬柏公司異議，有
兩造不爭之交屋明細書、水仙大廈工程請款協調會紀錄為憑，而
該請款協調會係依甲○○以次五人於同年六月一日製作之現場複
勘紀錄所召開，均係檢討喬柏公司同意追減項目，對喬柏公司所
交付上開追加工程之資料，未有異議之紀錄，而簡略以「其餘項
目依水仙大廈工程承攬書第四條承攬價額及數量處理之，並依第
二條第五項處理之」。按系爭合約第四條及第二條第五項均非就
追加工程之核計而約定，且甲○○以次五人於八十八年六月十三
日召開上開「請款協調會」後之同年七月八日、十四日尚支付工
程款三百二十萬元之事實，為甲○○以次五人所不爭，益徵喬柏
公司於同年三月二十三日交付之追加工程表，迄至同年七月八日
、十四日再支付工程款三百二十萬元，均未曾異議或表示不同意
追加之意見。況喬柏公司施作追加之工程，並非一、二日即可施
作完畢，勢必影響工程進度，各項追加工程之材料，尚須向廠商
訂購、送貨，豈有於甲○○以次五人不同意其追加工程或價款之
情形，自行付費購料施工？甲○○以次五人抗辯追加工程款過高
應扣減或未同意追加，顯不足取。故喬柏公司指系爭未付之結構
工程、裝修工程、追加工程款計為一千三百十四萬一千八百七十
二元，扣除應減工程款一百三十五萬一千三百七十四元，尚未支
付之工程款為一千一百七十九萬零四百九十八元為可採。(三)甲○
○以次五人抗辯喬柏公司有溢領、預領、已領未施作工程款三百
五十一萬七千九百九十元一節，固以系爭合約附件五之一第五項
註一及註二但書約定應扣還價款為據，然喬柏公司主張其請領各
期工程款，均經甲○○估驗於請款單上簽章確認始為付款，無溢
領、預領、或已領未施作工程之可能，並提出甲○○以次五人不
爭執之請款單二十四紙為證，且依系爭合約第六條付款辦法第一
、二、六項，堪信喬柏公司之主張為真實，甲○○以次五人未舉
證證明，空言抗辯，自無足採。又甲○○以次五人辯以喬柏公司
逾期完工應付罰款一千一百萬元部分，查喬柏公司係於八十六年
六月十日簽訂系爭合約，依該合約第五條第一、二項約定，自翌
日起算四百五十日之工作天，扣除國定假日、民俗節日及雨天，
應於八十八年五月三十一日完工，喬柏公司既於同年三月八日獲
准核發使用執照，顯未逾系爭合約第五條第一項所約定之期限，
有台灣省土木技師公會九十一年四月十八日鑑定報告書（下稱土
木技師公會報告書）足憑，參之喬柏公司請領之使用執照申請書
內，有「八十六年十一月十二日及八十七年七月八日」及「八十
七年四月十五日北警消建字第二○三八八號」之期日文號，堪認
喬柏公司已於八十七年四月三十日前，依系爭合約第五條第二項
之約定，為使用執照之申請，甲○○以次五人認喬柏公司逾期完
工應付罰款，與事實不符，洵無足採。(四)甲○○抗辯喬柏公司施
作工程有瑕疵，應付修繕費、損害金二百八十二萬八千七百五十
元部分，地下室外牆及大底版未依圖說舖貼皂土毯，造成防水
效果不彰：喬柏公司主張是項工程經甲○○以次五人同意而變更
，並依約辦理減帳六十五萬七千二百八十元，此情業據其提出水
仙大廈追加工程附件一明細表為憑，核與甲○○以次五人具狀抗
辯是項工程減項金額應自喬柏公司請求工程款中扣除相符，甲○
○以次五人執此抗辯，即無所據。地下室基礎RC牆壁未依圖說
施工，導致部分灌漿失敗，二次補強工程，造成使用面積及效益
減失：喬柏公司對此主張施工地點因坐落澆築位置，施工困難，
為安全考量，始為如上之施作，且施工後現場與系爭合約之合約
圖及建築圖之施工皆相符合，並未造成使用面積及效益之減失等
事實，核與土木技師公會報告書所載地下層鋼軌樁打設，因鄰房
之施工最小間距、基地土壤性質及防範緊急危險，此項變更設計
，應在施工時，由兩造與監造建築師協商，且其主要用途為停車
場，依系爭合約原設計圖地下室外牆係靠柱內緣，經現場丈量結
果並未變更停車位尺寸，無造成使用面積效益減失等情，尚屬相
符，甲○○以次五人執此抗辯，自乏依據。C3柱放樣錯誤，前
後移位四十三公分，側面工作陽台空間減少影響使用效益：此項
抗辯，經台灣省建築師公會鑑定為「尚未有如所指之缺失」、「
尚無影響使用效益」，有該公會九十一年五月三十一日鑑定報告
書（下稱建築師公會報告書）為憑，甲○○以次五人是項抗辯，
洵無足取。背面建築線未依設計圖樣放樣施工，結果使每層室
內使用面積及效益減失，汽車出入調度困難：喬柏公司對系爭工
程背面建築線未依設計圖樣放樣施工之事實不爭執，復經前述二
報告書鑑定屬實，而此項施工設計變更，致系爭工程面積及效益
減損之損害，經估核為四十四萬三千一百九十二元，亦經該建築
師公會報告書鑑定屬實，甲○○以次五人就此部分之損害自得由
上述工程款予以扣抵。地下室C2柱鋼筋放置，位向內偏差，因
影響一樓玄關門寬，下段灌漿完成後，以切斷內排鋼筋，外移修
改成「ㄣ」形，使連接面支橕力減少：查喬柏公司施作是項工程
之所以變更施工方式，係因設計圖上打設鋼軌樁之最小空間施工
間距，鄰房基礎侵入地界而不得不向基地內退縮，或偏斜打設鋼
軌樁，且上下層柱心偏移，祇要柱鋼筋彎折斜率不超過六分之一
，植筋工法符合規範，偏心增加之彎距亦得到適當之制衡，並經
設計人與監造人認可後修正施工方式，施工與監造人等專業人員
在現場應已確認符合工程技術要求，不致影響該柱之承載力，有
土木技師公會報告書足憑，甲○○以次五人抗辯喬柏公司應負是
項工程之瑕疵擔保責任，殊非可取。四、五、六、七樓B4樑位
放置與設計圖不符，致每層損失原設計空間使用效益：喬柏公司
為此項工程之施作，確與設計圖不符，並影響室內設計及使用效
益之減損，其減損金額為十九萬四千六百元，有建築師公會報告
書可按，甲○○以次五人此部分之損害，應得由未付之工程款扣
抵。上突二樓之梯階施作與設計圖樣不符，致損失原設計空間
使用效益，及上突三樓之水箱放置錯誤，預留工作空間不足，造
成工作、出入發生困難，同時背面區空出一間二坪大無用途之贅
房：查喬柏公司施作系爭工程，於八十四年五月五日、八十六年
二月五日、五月二十六日及竣工圖，計有四次法定變更設計，建
築物設計人與監造人於工程竣工後，應完成最後一次變更設計，
以符申請使用執照之規定，喬柏公司於施作此項工程，與原設計
圖不符，甲○○以次五人應已同意變更設計，方能繼續施工，否
則即應拆除重作，且系爭工程已獲核發使用執照，顯已獲准變更
設計等事實，亦有土木技師公會報告書足據，其抗辯受有此二項
損害，為無足採。女兒牆鋼筋配置安全密度不足，安全堪慮：
甲○○以次五人為此抗辯，拒絕台灣省建築師公會打開混凝土看
鋼筋鑑定，已有該公會報告書可憑，且系爭工程之建築設計剖面
圖，有詳細女兒牆剖面圖，在結構圖僅發現CSI 之女兒牆配筋圖
，雖無明確之屋頂女兒牆配筋圖，但按慣例係參照CSI 女兒牆配
筋，但配筋量夠不夠，不僅看間距密度，還要看鋼筋大小，用大
號鋼筋其間距密度可疏些，祇需單位面積內換算之鋼筋面積足夠
即可，本件喬柏公司施作是項工程，依現場會勘所見，柱頭確實
全部突出屋面以上一．二公尺，與女兒牆等高，牆頂端作約二十
五公分寬、二十三公分高之扁樑與柱接合，均屬額外加強，女兒
牆應無安全之虞，有土木技師公會報告書之鑑定足憑，其持以抗
辯是項工程喬柏公司應負瑕疵擔保責任，洵失所據。全棟二樓
以上正、背面窗戶訂製尺寸不合，未退回修改，強行破壞已完成
之RC牆，遷就其錯誤尺寸，產生滲水、裂縫等後遺症問題：喬柏
公司施作系爭工程，其施工程序雖無異常，惟其正面外牆確有施
工不準，孔隙太大，背面牆加多角窗，精度不好，致發生滲水、
裂縫瑕疵之事實，估算其修補費用為二十二萬九千一百六十九元
，有建築師公會報告書可按，喬柏公司應負修補之責任，甲○○
以次五人僅請求二十一萬元，誠非無據，此款亦得自未付之工程
款扣抵。消防箱預留位，模板過大，致破壞電梯門框木柱，一
次灌R.C 漿失敗，影響將來使用安全（五、六、七樓）：甲○○
以次五人抗辯此項工程之瑕疵，為消防箱預留位，模板過大，係
因施工不良所致，但應依據工程技術配以補強鋼筋等措施，不致
破壞電梯門框而影響將來使用安全，有上開二報告書之鑑定結果
為憑，喬柏公司對是項工程，自應負瑕疵擔保責任，其替代費用
為五萬三千七百六十一元，亦有建築師公會報告書足稽，此替代
費用應得由未付之工程款扣抵。電梯、汽車升降機、管道間底
等未按圖說做好集水設備，坑底積水無法排除：查喬柏公司施作
系爭工程，原設計AB-3建築圖，汽車昇降機坑之集水坑容積小，
目的在裝設排水設施滲入水量，如結構圖未發現有集水坑之配筋
圖，結構圖與建築圖不相符合時，以建築師之解釋及指示為準，
有土木技師公會報告書為憑，而喬柏公司承造系爭工程之建築物
設計人吳富登建築師，確於八十八年九月八日與喬柏公司召開協
調會時，確認喬柏公司應於汽車昇降機、停車昇降機及電梯昇降
機各機坑施作集水坑等情，有該次會議紀錄可稽，喬柏公司未施
作集水坑，自應負補修之責任，此項補修工程，並得由甲○○以
次五人自行修補替代之，其施作之費用經鑑定為二十八萬一千九
百六十四元，有建築師公會報告書足據，此替代費用，亦得由未
付之工程款扣抵。八樓通往屋頂預留梯孔寬度與原設計圖不符
，經二次重新施工補正，日後仍有斷裂之虞：此項抗辯，經台灣
省土木技師公會進行檢驗設計圖說並經現場勘驗結果，認建築設
計圖八樓頂版有預留寬度一公尺之樓梯孔，而實際施工預留略大
於一公尺，並經喬柏公司二次施工修復補正，有該公會報告書可
據，甲○○以次五人執之抗辯，尚無足憑。地下室化糞池導管
未依安全衛生需要配置管線，有堵塞及危險後遺問題：經台灣省
土木技師公會現場勘查，地下一樓頂板下之雨水排水管之配置方
式之爭議，實際配管方式係與鋼筋混凝土樑平行，較斜方向配多
一處轉折，實際配管有適當坡度，且雨水、廢水排水管係排放一
樓以上至八樓及突出物之雨水與廢水等，水壓力大，除有大型物
質或水泥砂漿違反使用規定流入外，應不致有堵塞之後遺症，因
此平行鋼筋混凝土樑配管應可接受，有土木技師公會報告書為憑
，甲○○以次五人抗辯喬柏公司應負瑕疵擔保責任，為無可取。
雨水、廢水排放管未依圖說配置施工，有損地下室空間使用效
益：喬柏公司施作是項工程，確有管線與合約原設計圖面未符，
然經台灣省土木技師公會現場勘查，管線配置並無礙機械停車空
間，有該公會報告書為憑，甲○○以次五人抗辯喬柏公司應負瑕
疵擔保責任，顯無足採。一樓梯廳區○○○○○道被花崗石封
埋，經破壞花崗石修接，該花崗石破壞後未復原：喬柏公司施作
是項工程有瑕疵，應負之修補責任為更換被破壞之花崗石板，重
新按開關盒尺寸留孔處理即可，此項修補費用為二萬九千四百十
三元，有上開二報告書可稽，甲○○以次五人自得請求此部分之
修補費用，並由應給付喬柏公司之工程款予以扣抵。全棟大樓
工程完工，雜廢物清理、清潔費用未依約處理：喬柏公司於第一
審法院會同兩造及台灣省土木技師公會鑑定人員於九十年十二月
七日至現場勘驗時，就系爭工程建物內尚有其所有廢棄物、沙、
舊家具、紙板、雜物等未予清除之事實，並不爭執，有勘驗筆錄
足憑，該清除之相關費用經估算為二萬二千五百元，有建築師公
會報告書可憑，甲○○以次五人自得請求此部分之清潔費用，並
得由未付之工程款予以扣抵。一樓側面工作陽台內緊急逃生口
防水蓋漏水，須重新施作：喬柏公司否認有是項工程之瑕疵，台
灣省土木技師公會現場勘驗時，亦未發現有漏水情事，有該公會
報告書為憑，此項抗辯，自無可採。與鄰地相接花台牆未施作
，下雨鄰地積水會流入一樓：查喬柏公司承造系爭工程，依系爭
合約確有此項工程之圖說，喬柏公司未依圖施作之事實，業據上
開二報告書鑑定屬實，喬柏公司自應依約予以施作完成，惟此項
施作費用，經核計為四萬零八百零三元，亦有建築師公會報告書
可據，甲○○以次五人自得請求此部分喬柏公司應施作之費用，
由應給付喬柏公司之工程款扣抵。甲○○以次五人於八十八年
六月一日所列之工程項目，迄至同年七月二十三日尚未修復，由
第一審法院併函台灣省建築師公會予以鑑定，經鑑定所需修復費
用為十九萬八千七百五十元，有建築師公會報告書及台灣省建築
師公會台北縣辦事處函足憑，甲○○以次五人自得請求此部分喬
柏公司應修復之費用，由應給付喬柏公司之工程款中予以扣抵。
綜上～所述，甲○○以次五人於一百四十七萬四千九百八十
三元之範圍自得主張抵銷，其尚應付喬柏公司之工程款計為一千
零三十一萬五千五百十五元。茲喬柏公司於八十六年六月十日簽
約承造系爭工程，並於八十八年三月八日完成，均在民法同年四
月二十一日修正公布之前，為兩造所不爭，依修正前同法第五百
十三條之規定，喬柏公司承攬系爭工程對於甲○○以次九人所有
如附表之建物，於前開未付之工程款範圍內自有法定抵押權存在
，且不因嗣後甲○○以次五人將其讓與庚○○以次四人而受影響
。從而，喬柏公司據以請求確認其對甲○○以次九人所有如附表
所示建物在一千零三十一萬五千五百十五元之範圍內，有第一順
位法定抵押權存在，對命甲○○以次五人給付喬柏公司該金額本
息，即屬有據，應予准許，逾此範圍及甲○○以次五人反訴請求
喬柏公司給付三百萬元本息部分，均非正當，不應准許，為其心
證之所由得，並說明兩造其他主張、抗辯及聲明證據因何不足採
之理由，爰就喬柏公司請求再確認有四百九十萬三千四百八十一
元法定抵押權存在暨命甲○○以次五人再給付同金額本息部分，
第一審所為其敗訴之判決廢棄，改判如其所聲明；並就其餘部分
，維持第一審所為喬柏公司敗訴之判決，駁回其上訴，復維持第
一審所為確認喬柏公司有五百四十一萬二千零三十四元法定抵押
權存在暨命甲○○以次五人給付同金額本息及甲○○以次五人反
訴部分敗訴之判決，分別駁回兩造各該部分之上訴。
一、關於廢棄發回部分【即原判決關於再確認喬柏公司有三百九
十六萬七千二百十五元之法定抵押權存在暨命甲○○以次五人再
給付同金額本息（追加工程款）部分】：
查上訴人甲○○以次五人於八十八年六月三十日即就追加工程款
部分，委請林雯澤律師向喬柏公司發函載稱：「1.喬柏公司前揭
函說明一所謂結構體工程第十五、十六、十七期裝修工程第三、
四、五期及追加工程等之工程款總計九百二十三萬六千三百三十
一元等語，經查該等工程中有未施作者、有已施作而未完工者，
揆諸前揭合約書第六條第六項之約定，喬柏公司於此部分工程款
之請求條件，尚未成就」云云（見一審卷(一)二二二頁），似對追
加工程表示否認之意，原審恝置不論，逕認甲○○以次五人未予
異議或爭執，已有未合。又系爭合約第二條第四項既約定：「甲
方（定作人）於必要時得變更承攬範圍及內容，如因此需要變更
承攬金額及完工期限時，應依原承攬項目單價，就變更部分核實
辦理加減，如有新增項目時，應依誠信原則由雙方另議合理單價
」，第四條約定：「．．（承攬人）須依估價單內容及項目，配
合原圖說及補充圖說完成全部工程，不得藉詞數量過多或不足而
要求加價或重新核算數量」，第三條第四款約明：「凡圖說及承
攬書中未詳盡明確規定而為完工所必須或一般慣例所不可或缺者
，承攬人應按定作人或定作人委任建築師之解釋及指示施工，不
得藉詞推諉或要求加價」云云，似見承攬人僅得於經定作人之指
示變更工程，且經雙方核實辦理增減帳，始得變更或追加工程。
則甲○○以次五人於原審辯稱：追加工程款四百八十七萬八千三
百七十九元，伊祇承認其中九十一萬一千一百六十四元，詳細同
意項目如伊九十四年六月一日民事準備(二)狀附表二所示，且依系
爭合約第二條第四項、第四條約定，本件喬柏公司非經伊同意而
任意追加工程或片面因數量多寡即要求加價，就伊否認部分亦無
法舉證業經伊同意，伊自無給付義務。另喬柏公司同年月十四日
所提民事準備(四)狀主張伊有同意追加工程款項目，伊業以同年七
月十三日以民事陳報(二)狀反駁各等語（分見原審卷(一)一七八、一
八○、一八一頁及同卷(二)一○○頁），是否均毫無足取？即非無
再進一步推求之必要。原審未遑調查明晰，遽行判決，亦嫌速斷
。該追加工程款相關之事實，尚未臻明瞭，本院自無從為法律上
之判斷。上訴論旨，執以指摘原判決關此部分不當，求予廢棄，
不能認為無理由。
二、關於駁回上訴部分（即原判決關於(一)再確認喬柏公司有九十
三萬六千二百六十六元之法定抵押權存在暨命甲○○以次五人再
給付同金額本息，(二)駁回甲○○以次九人對確認喬柏公司有五百
四十一萬二千零三十四元法定抵押權存在暨駁回甲○○以次五人
對命其給付同金額本息之上訴，(三)駁回甲○○以次五人反訴請求
給付一百萬元本息之上訴，(四)駁回喬柏公司請求給付一百八十七
萬四千九百八十三元本息之上訴部分）：
查原審本於上述理由而為此部分兩造分別敗訴之判決，經核於法
並無違背。兩造上訴論旨，仍就原審取捨證據、認定事實之職權
行使，暨其他與判決結果不生影響之理由，各指摘原判決關此部
分不當，求予廢棄，均非有理由。
據上論結，本件上訴人甲○○以次九人之上訴為一部有理由，一
部無理由；上訴人喬柏公司之上訴為無理由。依民事訴訟法第四
百七十七條第一項、第四百七十八條第二項、第四百八十一條、
第四百四十九條第一項、第七十八條，判決如主文。
中    華    民    國  九十五  年   十二   月  二十一  日
                      最高法院民事第八庭
                          審判長法官  朱  建  男
                                法官  顏  南  全
                                法官  許  澍  林
                                法官  鄭  傑  夫
                                法官  蘇  清  恭
      本件正本證明與原本無異
                                      書  記  官
中    華    民    國  九十六  年    一    月    二    日
                                                      Ｋ


司法院資訊處製作；財團法人民間司法改革基金會備份。
